【裁判字號】    92,訴,403
【裁判日期】    920905
【裁判案由】    偽造文書等
【裁判全文】
臺灣基隆地方法院刑事判決                          九十二年度訴字第四０三號
    公  訴  人  臺灣基隆地方法院檢察署檢察官
    被      告  甲○○
右列被告因偽造文書案件，經檢察官提起公訴（九十二年度偵字第二四九五號），本
院判決如左：
    主  文
甲○○共同明知為不實之事項，而使公務員登載於職務上所掌之公文書，足以生損害
於公眾，處有期徒刑肆月，如易科罰金，以佰元折算壹日。
    事  實
一、甲○○與已成年但真實姓名不詳之「陳姓男子」，共同基於取得他人國民身分證
    ，加以換貼該「陳姓男子」相片，變造國民身分證予以冒用，供申請普通護照使
    用之犯意聯絡，由甲○○出面尋找願意出售國民身分證之人。甲○○於八十八年
    九月上旬，找上友人楊應發，甲○○即與楊應發基於使用變造之楊應發國民身分
    證憑以冒名申領護照之共同犯意聯絡，由甲○○以一萬元之對價向楊應發購買楊
    應發之國民身分證及退伍令，甲○○再以二萬元之價格轉賣予「陳姓男子」，而
    由「陳姓男子」將楊應發之國民身分證上照片，換貼為自己之照片予以變造，於
    八十八年九月十五日（起訴書誤載為十六日），由「陳姓男子」持變造後之楊應
    發國民身分證及「陳姓男子」之照片，交付予不知情之「華曜旅行社」承辦人員
    蘇貞燕，向外交部領事事務局申請楊應發名義之護照，蘇貞燕乃代為填寫「中華
    民國普通護照申請書」，並黏貼上開變造後之國民身分證影本，及浮貼「陳姓男
    子」之照片，附上經變造之楊應發國民身分證正本，持以向外交部領事事務局行
    使，憑以辦理楊應發名義但貼上「陳姓男子」照片之護照，致外交部領事事務局
    承辦公務員失查，將此不實事項登載於職務上所掌之公文書上，即將該「陳姓男
    子」之照片貼在楊應發名義之護照上，並發給護照。渠等所為足以影響戶政機關
    對於國民身分證之管理，亦影響外交部及內政部警政署入出境管理局對於護照管
    理、出入境檢查管理之正確性，足生損害於公眾。嗣因楊應發明知護照係轉賣國
    民身分證由他人申請並未遺失，竟於九十一年十月二十九日以遺失為由，填具「
    中華民國護照遺失作廢聲報表」，請求外交部領事事務局補發護照，經外交部領
    事事務局審查人員發現楊應發申請補發護照時所用照片，與其名義之八十八年九
    月十五日「中華民國普通護照申請書」上之照片不符，顯非同一人，而函轉基隆
    市警察局第三分局調查，始查悉上情。
二、案經基隆市警察局第三分局報告台灣基隆地方法院檢察署檢察官偵查起訴。
    理  由
一、右揭事實，業據被告甲○○在警訊中、偵查中與本院審理中自白不諱，且有外交
    部領事事務局函、楊應發名義之八十八年九月十五日「中華民國普通護照申請書
    」暨其上所附貼有「陳姓男子」照片經變造之楊應發國民身分證影本、楊應發名
    義之九十一年十月二十九日「中華民國普通護照申請書」暨其上所附真實之楊應
    發國民身分證影本、楊應發填具之「中華民國護照遺失作廢聲報表」及聲明書影
    本各乙份附卷可稽，足認被告之自白與事實相符。證人楊應發雖於偵查中供稱：
    「是甲○○說可以辦假結婚，到大陸去，我就把國民身分證及退伍令交給他，事
    後我雖有看到護照，但被甲○○拿去，他不還我，我沒有出賣證件」等語。然查
    ，一般申請護照者例皆係於第一次出國時委託旅行社代辦，鮮少於未有出國計劃
    前即先行申請護照，被告甲○○既非在旅行社上班，何以楊應發卻委託被告甲○
    ○代為申請護照，且若楊應發係將證件交給被告代辦護照，被告卻擅將證件售予
    他人加以變造致無法歸還，楊應發豈有不知之理？衡情，被告亦不會甘冒立即被
    舉發、訴追之風險，以賺取差價。次查證人楊應發又於警詢中供稱：「護照辦好
    後甲○○曾拿給我看，當時護照上的姓名是我的名字無誤，但照片不是我本人」
    等語。若被告未得楊應發之同意而利用楊應發之證件辦理出貼有他人照片之楊應
    發本人名義護照，豈有再出示予楊應發觀覽之理？益徵被告甲○○確有向楊應發
    購買證件轉賣予「陳姓男子」之情事。楊應發係出賣自己之國民身分證及退伍令
    供被告轉賣予「陳姓男子」使用，雖無直接證據證明「陳姓男子」有對被告及楊
    應發言明將就楊應發之國民身分證予以變造供冒名之用，但國民身分證係由戶政
    機關所發，乃專屬之證件，且該證件貼有楊應發之相片，若未予換貼他人相片，
    即無法達成冒用之目的，則楊應發與被告對於「陳姓男子」收受楊應發之國民身
    分證後，將予以變造冒名使用，即有相當之認識，渠等於收受代價後出賣、轉賣
    證件，對於「陳姓男子」變造楊應發之國民身分證，再使用變造之證件以冒領護
    照之情節，當有不確定之故意，自應負共同正犯之責。又被告與「陳姓男子」及
    楊應發之行為，足以影響戶政機關對於身分證之管理，亦影響外交部及內政部警
    政署入出境管理局對於護照管理、出入境檢查管理之正確性，自足生損害於公眾
    。綜上所述，本案事證明確，被告甲○○之犯行堪以認定。
二、查被告與楊應發、「陳姓男子」基於共同犯意連絡，由「陳姓男子」變造楊應發
    之國民身分證後，透過不知情之旅行社人員，持以向外交部領事事務局申領護照
    ，核被告此部分行為，係犯刑法第二百十六條、第二百十二條之行使變造特種文
    書罪。又被告與楊應發、「陳姓男子」共同冒名申請護照，意在使外交部領事事
    務局之承辦公務員，將不實事項登載於公文書上，即將該「陳姓男子」之照片貼
    在楊應發名義之護照上，並因而取得外交部領事事務局發給內容不實之護照，被
    告此部分行為係犯刑法第二百十四條之使公務員登載不實罪（該內容不實之護照
    事後未曾使用乙節，有入出境查詢結果報表附卷可稽）。被告所犯上開二罪間，
    有方法結果之牽連關係，為牽連犯，應從一重之使公務員登載不實罪處斷。被告
    與楊應發、「陳姓男子」三人彼此間有犯意之連絡及行為之分擔，應依共同正犯
    論處。被告與楊應發、「陳姓男子」三人係利用不知情旅行社職員實施犯罪，應
    論以間接正犯。公訴人雖於起訴書中記載被告上開犯行係成立護照條例第二十三
    條第二項之「將國民身分證交付他人以供冒名申請護照罪」，但查被告行為時護
    照條例尚未修正，護照條例係於八十九年五月十七日修正後，始有該條之處罰規
    定，起訴書所載之法條明顯有誤，然公訴人於本院審理中，已更正論罪法條為刑
    法第二百十六條、第二百十二條之行使變造特種文書罪及同法第二百十四條之使
    公務員登載不實罪，是已無變更公訴人所引應適用之法條必要，併此敘明。又被
    告於行為後，刑法第四十一條業於九十年一月十日修正公布，於同月十二日生效
    施行，修正後規定「犯最重本刑為五年以下有期徒刑以下之刑之罪，而受六個月
    以下有期徒刑或拘役之宣告，因身體、教育、職業或家庭之關係或因其他正當事
    由，執行顯有困難者，得以一元以上三元以下折算一日，易科罰金。但確因不執
    行所宣告之刑，難收矯正之效或難以維持法秩序者，不在此限」，較諸修正前舊
    法規定犯最重本刑為三年以下有期徒刑以下之刑之罪，而受六個月以下有期徒刑
    之宣告，始得易科罰金，對被告較為有利，依刑法第二條第一項前段之規定，應
    適用修正後新法之規定。參酌被告犯罪之動機在於牟利，所用之手段並非暴力，
    智識程度中等，犯罪結果足以影響戶政機關、外交部、內政部警政署入出境管理
    局對於國民身分證、護照、出入境檢查管理之正確性及犯罪後自白犯行態度良好
    等一切情狀，爰量處如主文所示之刑，並諭知易科罰金之折算標準，以示懲儆。
據上論斷，應依刑事訴訟法第二百九十九條第一項前段，刑法第二條第一項前段、第
二十八條、第二百十二條、第二百十四條、第二百十六條、第五十五條、第四十一條
第一項前段，罰金罰鍰提高標準條例第一條前段、第二條，判決如主文。
本案經檢察官張志明到庭執行職務。
中      華      民      國    九十二    年      九      月      五      日
                                  臺灣基隆地方法院刑事第三庭
                                        法  官    王  福  康
右正本證明與原本無異。
對於本件判決如有不服，應於收受送達後十日內，向本院提出上訴書狀，上訴於臺灣
高等法院，並按他造當事人之人數附具繕本。
                                        書記官    李  國  豪
中      華      民      國    九十二    年      九      月      九      日
【附錄論罪法條】
刑法第二百十二條：
    偽造、變造護照、旅券、免許證、特許證及關於品行、能力、服務或其他相類之
    證書、介紹書，足以生損害於公眾或他人者，處一年以下有期徒刑，拘役或三百
    元以下罰金。
刑法第二百十四條：
    明知為不實之事項，而使公務員登載於職務上所掌之公文書，足以生損害於公眾
    或他人者，處三年以下有期徒刑、拘役或五百元以下罰金。
刑法第二百十六條：
    行使第二百十條至第二百十五條之文書者，依偽造、變造文書或登載不實事項或
    使登載不實事項之規定處斷。


司法院資訊處製作；財團法人民間司法改革基金會備份。
